【裁判字號】    95,簡,157
【裁判日期】    951107
【裁判案由】    空氣污染防制法
【裁判全文】
臺中高等行政法院判決
                                     95年度簡字第00157號
原      告  志昌油業有限公司
代  表  人  甲○○
被      告  臺中市政府
代  表  人  乙○○
上列當事人間因空氣污染防制法事件，原告不服行政院環境保護
署中華民國95年9月12日環署訴字第0950072759號訴願決定，提
起行政訴訟，本院判決如下︰
    主  文
原告之訴駁回。
訴訟費用由原告負擔。
    事實及理由
一、本件原告所有之H9-7310號自用小貨車，於民國95年4月11日
    9時45分許行經臺中市○○○路○段399-8號對面，經被告機
    關所屬環境保護局（下稱臺中市環保局）派員執行攔檢稽查
    ，採取油箱內使用之柴油樣品，委託檢測機構瑩諮科技股份
    有限公司高雄檢驗室（下稱瑩諮公司）進行檢驗分析，結果
    含硫量為492ppmw，超過車用汽柴油成分及性能管制標準所
    定限值50ppmw，違反空氣污染防制法第36條第1項規定，被
    告機關乃依同法第64條前段規定裁處新臺幣 (下同)1 萬元
    罰鍰。原告不服，提起訴願，遭決定駁回，遂提起本件行政
    訴訟。
二、原告起訴主張：被告及訴願決定機關均以原告使用含硫量超
    過車用汽柴油成分及性能管制標準所定限值之柴油，即推定
    有過失使用不合規定燃油行為，惟原告已提出距臺中市環保
    局抽驗日最近一次，及此輛小貨車歷次於合法加油站加油所
    取得之發票，足證受抽樣檢驗油品之合法來源，且原告要求
    該車駕駛人加油須索取具原告公司統編號碼之發票，以報銷
    加油費用，故原告所提之發票雖未打上該車車牌號碼，此因
    財政部已於前幾年廢除昔日加油發票須打上車輛車牌號碼之
    規定，原告自難提出訴願決定要求之打上車牌號碼之加油發
    票以資憑證，然渠等發票均有原告統一編號，亦足證系爭車
    輛曾至合法加油站加油，而該合法加油站油品檢測結果不符
    標準，已逾客觀大眾之預見可能性，原告已證明無過失，訴
    願決定仍以原告應注意能注意而未注意，難謂有過失等語，
    有失公允。另依行政罰法第7條第1項規定違反行政法上義務
    行為之處罰，以出於故意、過失為限。該條立法理由揭示：
    現代民主法治國家對於行為人違反行政法上義務欲加以處罰
    時，應由國家負證明行為人有故意或過失之舉證責任，方為
    保障人權之進步立法。已相當程度修正司法院釋字第275號
    解釋之推定過失原則。被告要求原告負消極舉證責任，惟證
    明無過失非常困難，並造成原告成本耗費，足見推定過失責
    任過度運用之流弊，原告應受正當程序之保護及維護人民法
    感情，原處分已違反行政罰法第7條第1項有責原則之規定，
    請撤銷原處分及訴願決定等語。
三、被告則辯稱：依空氣污染防制法第36條第1項所訂製造、進
    口、販賣或使用供交通工具用之燃料，應符合中央主管機關
    所定燃料種類之成分標準及性能標準。原告所有H9-7310號
    車，經臺中市環保局於95年4月11日9時45分於臺中市○○○
    路○段399-8號對面（路邊攔檢）採取該車輛所使用之柴油油
    品，該油品送經行政院環境保護署 (下稱環保署)認可實驗
    室之瑩諮公司檢驗，檢驗結果油中含硫量達492ppmw，已超
    過法定管制標準50ppmw，該油品含硫量檢測方法係依公告NI
    EA A443.71B檢測方法檢驗，遂依空氣污染防制法第36條第1
    項及同法第64條規定處罰1萬元整。裁罰準則依環署空字第
    0920000437號令修正公告執行，揆諸首揭法條規定，並無不
    合。原告雖提出最近一次加油之加油站發票及該車歷次至加
    油站加油發票，惟該發票無車號，無法據此證明採樣當時，
    該車輛油箱內全部油品之來源及品質狀況，又是否曾經自行
    添加未符合標準之油料，或擅自向地下油行加油，抑或其他
    不可知之因素致使含硫量超過標準值之情事，雖有未明，惟
    均不影響原告應負之違規責任。另使用供交通工具之柴油，
    其成分應符合中央主管機關所定之柴油成分標準，為首揭法
    條及標準所規定，若有違反，即屬可罰。本件原告縱非故意
    使用含硫量超過前揭柴油成分標準所定限值之柴油於所有系
    爭車輛，然其對於所有汽車所使用之燃料成分是否符合標準
    ，應隨時注意，原告使用於交通工具之柴油經檢驗結果不符
    合環保署所定柴油成分標準，違規事實洵屬明確，被告依法
    告發處分並無不當。
四、按「製造、進口、販賣或使用供交通工具用之燃料，應符合
    中央主管機關所定燃料種類之成分標準及性能標準．．．」
    、「違反第36條第1項．．．者，處使用人新臺幣5千元以上
    10萬元以下罰鍰．．．。」空氣污染防制法第36條第1項、
    第64條前段定有明文。次按車用汽柴油成分及性能管制標準
    第2條第1項第2款規定：「本標準之專有名詞定義如下：一
    、．．．二、柴油成分：指柴油之物理及化學性質，足以影
    響柴油引擎車輛污染排放者，包括硫含量及芳香烴含量等。
    」第4條規定：「中華民國94年1月1日起施行之柴油成分標
    準，如下表：硫含量50ppmw,max」又環保署94年5月27日環
    署空字第0940039419號令修正發布之「交通工具違反空氣污
    染防制法裁罰準則」第2條規定：「違反本法第36條規定，
    使用車用汽柴油不符合成分及性能管制標準，依下列規定處
    罰使用人：．．．二、柴油不符合成分標準者：(一)硫含量超
    過管制標準而未超過管制標準2倍者，小型車每次處新臺幣5
    千元；大型車每次處新臺幣1萬元。(二)硫含量超過管制標準2
    倍而未超過管制標準10倍者，小型車每次處新臺幣1萬元；
    大型車每次處新臺幣2萬5千元。(三)硫含量超過管制標準10倍
    而未超過管制標準20倍者，小型車每次處新臺幣2萬元；大
    型車每次處新臺幣5萬元。(四)硫含量超過管制標準20倍者，
    小型車每次處新臺幣3萬元；大型車每次處新臺幣7萬5千元
    。．．．」卷查本件係臺中市環保局派員於上開事實欄所敘
    時、地，採取原告所有之H9-7310號自用小貨車油箱內使用
    之柴油，交由瑩諮公司進行檢驗分析，檢驗結果含硫量為49
    2ppmw，超過前揭柴油成分標準所定限值 (超過管制標準2倍
    而未超過管制標準10倍)，案由被告據以裁處1萬元罰鍰，有
    採證照片1張、現場採樣紀錄表、油品檢驗報告及處分書等
    影本附原處分卷可稽，揆諸首揭法條及裁罰準則規定，並無
    不合。
五、違反行政法上義務之行為非出於故意或過失者，不予處罰，
    固為行政罰法第7條第1項所明定。而過失則以人民對違反行
    政法義務行為之事實，按其情節應注意，並能注意，而不注
    意，致其發生而言。本件原告提出95年4月1日分別在伸港加
    油站、中線企業股份有限公司；同年4月3日在明潭加油站；
    同年4月7日分別在中清路加油站、中線企業股份有限公司加
    油之統一發票，主張：其所有系爭自用小貨車均在上開加油
    站加超級柴油，已足以證明無過失，自不得對原告科處罰款
    云云。惟查，審視上開五張發票，僅足以證明簽帳卡號碼00
    000000號買受人曾五次在上開加油站加超級柴油之事實，尚
    不足以證明原告所有系爭自用小貨車，於95年4月11日在上
    開時、地，由被告所屬環保局人員採取油箱柴油，係於上開
    加油站所加之柴油，即尚難由原告提出上開證據證明原告已
    盡注意之義務；況縱原告確曾於上開加油站加油，但原告是
    否曾自行加添未符合標準油料，或擅自向地下油行加油；抑
    或有其他不可知之因素致使含硫量超過標準值之事實，除非
    原告自承，否則就原告未盡此部分注意義務之事實，被告自
    無法舉證證明；另使用供交通工具用之柴油，其成分應符合
    中央主管機關即環保署所定之柴油成分標準，為上開法條及
    標準所明定，本件原告縱非故意使用含硫量超過前揭柴油成
    分標準所定限值之柴油於所有系爭車輛，然其對於所有之汽
    車所使用之燃料成分是否符合標準，應隨時注意，而其應注
    意能注意卻未注意，致使用含硫量超過前揭柴油成分標準所
    定限值之柴油，自難謂無過失，而仍應受罰。是原告使用於
    交通工具之柴油既不符中央主管機關所定柴油成分標準，違
    規事實洵屬明確，依法自難免罰。
六、綜上所述，原告所述各節俱非可採，被告所為之罰鍰處分，
    於法洵無違誤，訴願決定予以維持，亦無不合，原告訴請撤
    銷，為無理由，應予駁回。又本件為簡易案件，應適用簡易
    程序審理，爰不經言詞辯論程序，逕為判決，併此敘明。
據上論結，本件原告之訴為無理由，依行政訴訟法第233條第1項
、第236條、第195條第1項後段、第98條第3項前段，判決如主文
。
中    華    民    國    95    年    11   月     7     日
                         第一庭法官    林 清 祥
以上正本證明與原本無異。
如不服本判決，應於判決送達後20日內，以本訴訟事件所涉及之
法律見解具有原則性者，始得向本院提出上訴狀並表明上訴理由
，經最高行政法院許可，否則不得上訴；如於本判決宣示後送達
前提起上訴者，應於判決送達後20日內補提上訴理由書（均應依
對造人數提出繕本）。提起上訴應預繳送達用雙掛號郵票390元
（34元及5元郵票各10份)。
中    華    民    國    95    年    11    月  8  日
                         法院書記官    許  正  誼


司法院資訊處製作；財團法人民間司法改革基金會備份。
